【裁判字號】    97,訴,867
【裁判日期】    970113
【裁判案由】    返還價金
【裁判全文】
臺灣士林地方法院民事判決               97年度訴字第867號
原      告  戊○○
訴訟代理人  游孟輝律師
被      告  乙○○
訴訟代理人  丙○○
            董安丹律師
上列當事人間請求返還價金事件，本院於民國97年12月30日言詞
辯論終結，判決如下：
    主      文
原告之訴及假執行之聲請均駁回。
訴訟費用新臺幣陸萬壹仟肆佰玖拾元由原告負擔。
    事實及理由
一、原告起訴主張：伊於民國82年6 月間，經由第三人甲○○之
    仲介，向被告買受坐落臺北縣汐止鎮○○段下寮小段1028之
    6 地號土地上興建之「華爾街財經大樓」壹樓編號A 棟1 戶
    （下稱系爭房地），買賣總價為新臺幣（下同）2,420 萬元
    。伊於82年6 月27日先給付300 萬元作為買受系爭房地之定
    金，嗣於同年8 月16日又給付1,120 萬元之支票予被告，共
    計交付1,420 萬元予被告。惟因被告故意隱匿系爭房地之起
    造名義為工業廠房之事實，於原告發現後，兩造約定由被告
    以原價2,420 萬元加計利息買回系爭房地作為解除系爭房地
    買賣契約之方法，兩造遂於83年6 月19日簽署「讓渡證書」
    ，被告並於同日退還原告前所交付之票據8 紙共計720 萬元
    ，又原告前所交付之100 萬元票據1 紙因未載發票日遭退票
    未補，職是，原告前已交付之價金1,420 萬元，扣除被告退
    還之8 紙票據金額720 萬元及退票金額100 萬元後，所餘60
    0 萬元被告仍負返還義務，原告雖曾於88年6 月間發律師函
    催告被告返還但未獲置理等語，為此聲明：(一)被告應返還原
    告600 萬元，及自92年7 月1 日起至清償日止，按年息5 ％
    計算之利息。(二)願供擔保請准宣告假執行。
二、被告則以：系爭房地係伊於81年間向建商丁○○以1,461 萬
    1,500 元買受，82年月8 間甲○○仲介原告以每坪63萬餘元
    向伊價購系爭房地，伊遂同意以總價2,420 萬元出售予原告
    。惟因系爭房地尚未完工，遂透過換約之方式，由被告給付
    建商丁○○換約手續費後，由丁○○與原告按轉售價格另行
    簽訂買賣契約，而2 份契約之差價即歸伊享有。又該買賣契
    約中已明白表示買賣之標地為廠房，並於簽名處附記「買方
    必須配合地主辦理工業地過戶手續之一切必須附件」，被告
    自無隱匿系爭房地為工業廠房之事實。後於83年6 月，原告
    向伊表示因投資失利，可否將系爭房地減價賣回原告，議價
    後兩造以1,820 萬元成交，後經兩造與建商丁○○會算後，
    由丁○○退還原告720 萬元結案，是被告並無返還原告600
    萬元之義務云云資為抗辯。並聲明：(一)原告之訴駁回。(二)如
    受不利之判決，願供擔保請准宣告免為假執行。
三、兩造不爭執之事項：（見本院97年10月17日言詞辯論筆錄）
  (一)原告於82年6 月間，經由甲○○之介紹，向被告買受系爭房
    地，約定買賣價金為2,420 萬元。原告於82年6 月27日給付
    300 萬元作為買受系爭房地之定金，簽有如本院卷一第10頁
    所示之定金收據1 紙。嗣再交付1,120 萬元之支票予被告，
    但其中100 萬元支票退票未補。
  (二)嗣原告於83年間又將系爭房地賣給被告。
  (三)被告業已退還原買賣價金720萬元予原告。
  (四)兩造對於被證二之廠房及土地預定買賣契約書（本院卷第37
    至42頁）之形式上真正不爭執。
  (五)原告於88年6 月2 日所發華夏字第508 號律師函，被告確實
    已收受。
四、得心證之理由：原告主張被告隱匿系爭房地為工業廠房之事
    實，原告發現後兩造遂約定由被告以原價2,420 萬元加計利
    息買回，被告尚有600 萬元尚未返還原告等情，為被告所否
    認，而以前開情詞置辯，是本件兩造之爭點，應在於：(一)原
    告買受系爭房地時，被告是否隱匿系爭房地起造名義為工業
    廠房？(二)83年間被告買回系爭房地時，兩造約定之買賣價金
    為多少？茲分述如下：
  (一)原告買受系爭房地時，被告是否隱匿系爭房地起造名義為工
    業廠房？
    本件原告雖主張：被告出售系爭房地時，隱匿其為工業廠房
    之事實，嗣經原告發現後，兩造始同意由被告以原價加計利
    息買回云云。惟查：由原告與丁○○因換約所訂之契約觀之
    ，其名稱即為「廠房及土地預定買賣契約書」（本院卷第37
    頁），另觀諸該契約第1 條之名稱為「廠房及土地標示」、
    第2 條前段：「前條廠房及土地面積，以地政機關複丈並登
    記之面積為準…」、第12條前段：「本約有關工廠設立登記
    之申請及辦理…，於本約簽訂後7 日內甲方應備妥有關證件
    ，並備齊工廠設立申請之名稱及印章，以供會計師辦理；於
    工廠設立登記期間中，如有需要甲方親自出面辦理或補具有
    關證件或蓋章時，甲方應隨即配合會計師處理，否則如因此
    致會計師無法如期辦理工廠登記時，一切責任概由甲方負擔
    。」，第15條：「本約廠房及土地之產權登記…」，第18條
    ：「乙方於本廠房工程建造完成後通知甲方交屋…」，契約
    簽名處並附記「買方必須配合地主辦理工業地過戶手續之一
    切必須附件」等等，均已明示系爭房地確為工業廠房。而本
    件原告自承其曾受高等教育，於82年簽約當時任臺灣銀行國
    外部副科長（本院卷第84頁），顯有相當之智識能力及社會
    經驗，難認其不得由上開契約之記載查知系爭房地之起造名
    義為工業廠房。況證人即系爭房地買賣之仲介甲○○亦結證
    稱：於原告第一次來買房子就有告知系爭房地所在地是工業
    用地，記不清楚是什麼時間，但廣告上、買賣契約上有記載
    清楚等語（本院卷第78頁，第81-82 頁），足證原告確實已
    知系爭房地係屬工業廠房。是原告主張被告隱匿系爭房地起
    造名義為工業廠房云云，應不足採。
  (二)83年間被告買回系爭房地時，兩造約定之買賣價金為多少？
    原告主張：兩造係約定被告以原價即2,420 萬加計利息買回
    系爭房地云云，被告則辯稱：雙方係約定由被告以1,820 萬
    元向原告買回，後經兩造與建商丁○○會算後，由丁○○退
    還原告720 萬元等語。按當事人主張有利於己之事實者，就
    其事實有舉證之責任，民事訴訟法第277 條前段定有明文。
    原告主張其對被告有600 萬元之價金返還請求權，其前提係
    系爭房地被告買回價格為2,420 萬元，則依上開規定，原告
    就此有利於己之事實自負舉證之責。經查：原告賣回系爭房
    地時固於83年6 月19日簽署「讓渡證書」，惟此證書並未記
    載賣回之價格（本院卷第12頁）。而訊之證人丁○○則證稱
    ：伊不知悉賣回之價格等語（本院卷第71頁），證人甲○○
    證稱：被告賣給原告及原告賣回給被告的兩次買賣間有價差
    ，價差多少我記不清楚等語（本院卷第79頁），均未能證明
    被告買回系爭房地之價格為原告所主張之2,420 萬元並加計
    利息。況被告將系爭房地出售予原告時，曾給付丁○○2 ％
    之換約手續費，給付甲○○5 ％之仲介費之事，業經證人丁
    ○○及甲○○證述綦詳（本院卷第69頁、第78頁），衡諸常
    情，被告既無欺瞞原告系爭房地為工業廠房之事實，豈可能
    自負損失而以原價買回系爭房地？再據原告之配偶張昭賢到
    庭證稱：原告雖有向被告買房子，但後來原告沒有將房子賣
    回給被告，因為建商不承認系爭房屋買賣，所以變成借貸，
    被告是向其借貸。從簽訂訂金收據到讓渡書不到一年，怎麼
    能夠讓其平白損失600 萬元云云（本院卷第102-103 頁），
    依其所述竟否認兩造有由被告買回系爭房地之約定，益可證
    被告買回之價格應低於原告當初所買受之價格，原告係不甘
    損失始為本件請求。則原告主張兩造係約定由被告以2,420
    萬元加計利息買回系爭房地云云，即不足採。
  (三)綜上所述，原告既未能舉證證明被告有隱匿系爭房地為工業
    廠房之事實，亦未能證明其賣回系爭房地予被告之價格為2,
    420 萬元，則其請求被告返還原告600 萬元，及自92年7 月
    1 日起至清償日止，按年息5 ％計算之利息云云，即無理由
    ，應予駁回。其假執行之聲請亦失所附麗，應併予駁回。
五、本件為判決之基礎已臻明確，兩造其餘之攻擊防禦方法及舉
    證，核與判決結果無影響，爰不一一論列，附此敘明。
六、本院依職權定本件訴訟費用額為61,490元（第一審裁判費60
    ,400 元 ，證人旅費1,090 元），應由原告負擔。
七、訴訟費用負擔之依據：民事訴訟法第78條、第87條第1項。
中    華    民    國    97    年    1     月    13    日
                  民事第一庭  法  官  藍雅清
以上正本證明與原本無異。
如對本判決上訴，應於判決送達後20日內向本院提出上訴狀。
中    華    民    國    98    年    1     月    15    日
                              書記官  蘇意絜


司法院資訊處製作；財團法人民間司法改革基金會備份。
